臺灣嘉義地方法院刑事判決
109年度交簡上字第91號
上  訴  人  臺灣嘉義地方檢察署檢察官
被      告  蔡孟佶



上列上訴人因被告過失傷害案件，不服本院嘉義簡易庭中華民國
109年10月16日109年度嘉交簡字第1071號第一審判決（起訴案號
：臺灣嘉義地方檢察署108年度偵字第8284號），提起上訴，本
院判決如下：
    主    文
原判決撤銷。
蔡孟佶犯過失致重傷害罪，處有期徒刑陸月，如易科罰金，以新
臺幣壹仟元折算壹日。緩刑貳年。
    犯罪事實
一、蔡孟佶於民國108年2月19日10時38分許，駕駛車牌號碼000-
    0000號租賃小客車，沿嘉義市西區文化路由南往北方向行駛
    ，行經文化路與向榮街之設有閃光燈號誌之交岔路口時，本
    應注意汽車行駛至交岔路口時，其行進應遵守燈光號誌，而
    閃光黃燈表示「警告」，即車輛應減速接近，注意安全，小
    心通過，而依當時情形為天候晴天、日間自然光線、市區道
    路、柏油路面乾燥無缺陷無障礙物、視距良好，並無不能注
    意之情事，竟疏未充分小心，注意安全，即貿然直行進入上
    開交岔路口，適有凃○○(已歿)騎乘腳踏自行車亦疏未注意其
    行向之路口顯示閃光紅燈，表示「應停車再開」，即車輛應
    減速接近，先停止於交岔路口前，讓幹道車優先通行後始得
    續行，竟貿然沿國華街由西南往東北方向駛至前揭交岔路口
    欲行左轉彎，雙方見狀均煞避不及，蔡孟佶所駕駛之租賃小
    客車左前車頭遂與凃○○所騎乘之腳踏自行車發生撞擊，致凃
    ○○人車倒地，受有頭部外傷併兩側硬腦膜出血之傷害，經診
    治後經心理衡鑑結果CDR2分、MMSE16分，臨床上達中度失智
    之程度，並中樞神經系統遺存顯著障害，而達凃○○之身體、
    健康有難治之重傷害。
二、案經涂熖檱訴由嘉義市政府警察局第一分局報告臺灣嘉義地
    方檢察署（下稱嘉義地檢署）檢察官偵查起訴。　
    理    由
一、被告以外之人於審判外之陳述，雖不符刑事訴訟法第159條
    之1至第159條之4之規定，而經當事人於審判程序同意作為
    證據，法院審酌該言詞陳述或書面陳述作成時之情況，認為
    適當者，亦得為證據，刑事訴訟法第159條之5定有明文。查
    本案檢察官、被告蔡孟佶對於下述本院採為認定犯罪事實依
    據之各項傳聞證據之證據能力，均表示同意有證據能力（簡
    上卷第156頁），另本院審酌該等證據之取得過程並無瑕疵
    ，與本案待證事實間復具有相當之關聯性，以之為本案證據
    並無不當，自得採為本件認定事實之基礎。另其餘本判決所
    採之非供述證據亦均經法定程序取得，無不得為證據之情形
    ，自均有證據能力。
二、上開犯罪事實中，被告對其於案發時間、地點與證人即告訴
    人凃○○發生車禍，且其自身有過失，並致使證人受有傷勢送
    醫急救一節，於警詢、偵訊、原審及本院均坦認在卷且不爭
    執。惟就證人所受之傷勢部分矢口否認有何過失致重傷行為
    ，辯稱：伊之行為應係過失傷害而已等語。上開車禍過程，
    且證人因而受傷並經診治等節，業經證人於警詢之證述明確
    （警卷第7至8頁），並有道路交通事故現場圖、道路交通事
    故調查報告表㈠㈡各1份、事故現場及車損照片31張、路口監
    視器錄影光碟1張附卷可佐（警卷第12至14頁、第16至31頁
    ；偵卷第41頁）。又告訴人於本案車禍中受有前開傷害，亦
    有戴德森醫療財團法人嘉義基督教醫院（下稱基督教醫院）
    108年3月26日、108年8月21日（乙種）診斷證明書、109年7
    月9日戴德森字第1090600205號函、證人病歷資料各1份附卷
    足稽（警卷第10頁；原審交易卷第89頁、149至150頁；原審
    病歷卷），此部分事實自堪以認定。
三、按汽車行駛至交岔路口，其行進應遵守燈光號誌；又閃光黃
    燈表示「警告」，車輛應減速接近，注意安全小心通過。道
    路交通安全規則第102條第1項第1款、道路交通標誌標線號
    誌設置規則第211條第1項分別定有明文。被告駕駛租賃小客
    車上路，自應知悉且遵守前揭道路交通安全規則。而當時天
    候晴、日間自然光線、柏油路面、路面乾燥、無缺陷、視距
    良好，有前述道路交通事故調查報告表㈠可參，並無不能注
    意之情事。被告行經上述其行向為閃光黃燈之多岔路口時，
    竟能注意卻疏未注意減速接近，注意安全小心通過，仍貿然
    通過該多岔路口，致與行經閃光紅燈號誌之多岔路口，亦能
    注意卻疏未注意而未減速慢行，先停止於交岔路口前，讓幹
    道車優先通行後認為安全時再續行之證人騎乘之腳踏自行車
    發生碰撞，造成證人人車倒地，並受有如犯罪事實欄一所載
    之傷害，被告就本案交通事故之發生，確有過失甚明，並因
    被告為行經閃光黃燈之幹線道，證人為行經閃光紅燈之支線
    道，則被告為本案車禍之肇事次因，證人則為肇事主因。而
    本案交通事故另經嘉義地檢署檢察官送請交通部公路總局嘉
    義區監理所嘉雲區車輛行車事故鑑定會鑑定，鑑定結果亦認
    被告駕駛租賃小客車，行經閃光黃燈號誌多岔路口，未減速
    接近，注意安全，小心通過，為肇事次因；證人騎乘腳踏自
    行車，行經閃光紅燈號誌多岔路口，支線道車未讓幹線道車
    先行，為肇事主因，有鑑定意見書存卷可參(偵卷第35頁背
    面至36頁背面)。益徵被告對於本案交通事故之發生確有過
    失，而證人雖為肇事主因，惟無礙於被告就本件車禍過失責
    任之成立。
四、再按，稱重傷者，謂下列傷害：「一、毀敗或嚴重減損一目
    或二目之視能。二、毀敗或嚴重減損一耳或二耳之聽能。三
    、毀敗或嚴重減損語能、味能或嗅能。四、毀敗或嚴重減損
    一肢以上之機能。五、毀敗或嚴重減損生殖之機能。六、其
    他於身體或健康，有重大不治或難治之傷害」，刑法第10條
    第4項定有明文。證人於案發當日10時48分送急診救治，經
    診治認為其受有頭部損傷併兩側硬腦膜出血之傷害，同日15
    時1分許轉至加護病房，再於同年月22日12時33分轉至普通
    病房，後於同年4月22日辦理出院，證人心理衡鑑結果CDR（
    臨床失智評分量表）為2分、MMSE（認知功能評估量表）為1
    6分，臨床上已達中度失智之程度，即中樞神經系統遺存顯
    著障害，無工作能力，日常生活活動需他人扶助，有前開10
    8年8月21日診斷證明書可憑。另證人為國中畢業之智識程度
    （警卷第7頁），則在MMSE評量上可能為重度認知功能缺失
    ，就CDR之部分，記憶力層面會有嚴重記憶力減退，僅高度
    重複學習過之事物才會記得，新學的東西都很快會忘記；定
    向感部分涉及有時間關聯性時，有嚴重困難，時間及地點都
    會有定向力之障礙；解決問題能力上，在分析類似性及差異
    性時，有嚴重障礙，社會價值之判斷力已受影響；社區活動
    能力部分，則不會掩飾自己無力獨自處理工作、購物等活動
    之窘境，被帶出來外面活動時，外觀還似正常；家居則只有
    簡單家事能做，興趣很少，也很難維持；針對自我照料部分
    ，就穿衣、個人衛生，及個人事務之料理，都需要幫忙，此
    有認知功能評估量表及CDR臨床失智評分量表各1份在卷可參
    （簡上卷第161至165頁）。證人雖於108年4月22日因意識恢
    復，病情穩定出院，於該日後之同年6月間至醫院就醫時，
    得自行進入診間，然經神經學檢查仍發現證人口齒不清、四
    肢乏力、智能退化及行動不便之情形，有前開基督教醫院函
    文可憑。而證人5年內並無因任何相關失智或前述病症就醫
    之情形，有衛生福利部中央健康保險署南區業務組109年12
    月28日健保南費二字第1095033281號書函暨所附證人近5年
    之健保就醫紀錄明細表1份附卷可考（簡上卷第113至117頁
    ），且證人於本案車禍前尚得獨自騎乘腳踏車外出行動，卻
    經車禍而有前開傷勢，並持續住院2月後於出院時仍判定達
    中度失智程度，而無法獨力完成日常生活活動，且中樞神經
    系統遺存顯著障害之情形，並於出院2月後回診，仍有前開
    口齒不清、四肢乏力等情形，是確有其他身體、健康難治之
    傷害之情形，證人所受傷害確為重傷害，應屬明確。又證人
    確因本案車禍受有上開重傷害，則被告之過失駕駛行為與證
    人所受重傷害間，顯有相當因果關係。至雖證人後於108年1
    0月16日死亡，然經相驗認係高血壓等因素而心肺衰竭致死
    ，有天主教中華聖母修女會醫療財團法人天主教聖馬爾定醫
    院108年10月16日乙種診斷證明書、嘉義地檢署108年10月16
    日相驗屍體證明書各1份存卷可憑（原審交易卷第93頁、第9
    5頁），則尚難逕認定證人最終之死亡與本案車禍間具法律
    上之相當因果關係，附此敘明。
五、綜上所述，本案事證明確，被告上開犯行，足以認定，應依
    法論科。
六、論罪科刑及撤銷原判決之理由：
（一）按行為後法律有變更者，適用行為時之法律。但行為後之
      法律有利於行為人者，適用最有利於行為人之法律，刑法
      第2條第1項定有明文。查被告於行為後，刑法第284條業
      於108年5月29日修正公布，於同年5月31日施行，修正前
      過失致重傷罪之法定刑原為「1年以下有期徒刑、拘役或5
      百元以下罰金」，修正後變更為「3年以下有期徒刑、拘
      役或30萬元以下罰金」，經比較其新舊法結果，修正後之
      刑法第284條後段已提高刑度，並非較有利於被告，自應
      適用行為時即修正前刑法第284條第1項後段之規定論處。
（二）核被告所為，係犯修正前刑法第284條第1項後段之過失致
　    重傷罪。起訴意旨認被告所犯係同條項前段之過失傷害
　    罪，容有未洽，惟上開2罪之基本社會事實相同，爰依法
      變更起訴法條，並告知被告所犯罪名，無礙被告防禦權之
      行使。
（三）被告於車禍事故發生後，在偵查犯罪職務之機關尚未發覺
      其為犯罪人前，於員警到達現場處理時，雖當場供承其為
      肇事者，有道路交通事故肇事人自首情形紀錄表在卷可證
      （警卷第11頁），但被告於本案原審中經合法通知未到庭
      ，且經通緝到案，此有本院通緝書、撤銷通緝書各1份附
      卷可查（原審交易卷第141至142頁；原審交易緝卷第67頁
      ），當難認被告有接受審判之意，故無刑法第62條前段自
      首規定之適用，併此敘明。
（四）撤銷原判決之理由：
    1.原審就被告過失傷害之犯行，予以論罪科刑，固非無見。
      惟查：告訴人因本案車禍造成中度失智之程度，足認已達
      刑法第10條第4項第6款所規定其他於身體或健康，有難治
      之重傷害程度，已如前述，原審判決認僅為普通過失傷害
      ，尚有未洽。另被告不符合自首要件，敘明如前，原判決
      認定被告符合自首並減輕其刑，自亦有未洽。
　　2.檢察官之上訴意旨稱被告係經本院通緝始到庭，且亦未與
      告訴人家屬達成和解，難認犯後態度良好，原審未慮及被
      告犯罪所生危害及犯後態度，量刑似有不當之違誤等語。
      然被告與告訴人家屬在原審因賠償金額未能合致而無法調
      解成立一節，已為原審於量刑審酌時予以考量，於上訴審
      則業已調解成立（詳後述），則單就此部分難認原審判決
      有何不當，是上訴指摘雖無理由，然原判決既有前開違誤
      之處，仍應由本院予以撤銷改判。
（五）爰審酌被告考領有合格駕駛執照而駕駛車輛，自應遵守交
　    通規則，竟疏未注意車輛行經閃光黃燈之多岔路口，應減
      速接近，注意安全小心通過，而生本案車禍，且造成告訴
      人受有上開重傷害，所生損害非輕；惟念其對本案車禍有
      所疏失之部分自始坦認在卷，且就本案車禍事故係肇事次
      因，並與告訴人家屬調解成立，經告訴人家屬表示原諒被
      告（詳後述），暨兼衡被告自陳之智識程度、家庭、職業
      與經濟狀況（涉及個人隱私均詳卷）等一切情狀，量處如
      主文所示之刑，併諭知易科罰金之折算標準。
（六）末查，被告前未曾因故意犯罪受有期徒刑以上刑之宣告，
      有臺灣高等法院被告前案紀錄表1份在卷可佐，其因一時
      疏失涉犯本案；且已與告訴人家屬調解成立，而告訴人家
      屬表示業已原諒被告，請求法院給予被告緩刑之機會等情
      ，有本院調解筆錄、告訴人家屬之陳報狀及本院電話紀錄
      表各1份存卷可佐（簡上卷第178至185頁）。過失致重傷
      罪為告訴乃論之罪，則更應審酌告訴人對於被告行為應如
      何處罰之相關意見以為綜合考量，本案告訴人雖因故死亡
      ，然其家屬業已感受被告對本案之彌補誠意，而向法院表
      示前開意見，當可認被告經此偵、審及論罪科刑程序之教
      訓，知所警惕，信無再犯之虞，其所受有期徒刑之宣告認
      以暫不執行為適當，爰併予宣告緩刑2年，以啟自新。
據上論斷，應依刑事訴訟法第455條之1第1項、第3項、第369條
第1項前段、第364條、第299條第1項前段、第300條，刑法第2 
條第1項前段、刑法第284條第1項後段（修正前）、第41條第1 
項前段、第74條第1項第1款，刑法施行法第1條之1第1項、第2項
前段，判決如主文。
本案經檢察官邱朝智提起公訴，檢察官陳志川到庭執行職務
中　　華　　民　　國　　110 　年　　2 　　月　　5 　　日
                  刑事第三庭  審判長法  官   吳育霖
                                    法  官   張佐榕
                                    法  官   方宣恩
上列正本證明與原本無異。
本件不得上訴。
中　　華　　民　　國　　110 　年　　2 　　月　　5 　　日
                                    書記官   藍盡忠